【裁判字號】    97,上訴,2675
【裁判日期】    971231
【裁判案由】    殺人未遂等
【裁判全文】
臺灣高等法院臺中分院刑事判決        97年度上訴字第2675號
上  訴  人  臺灣臺中地方法院檢察署檢察官
上  訴  人
即  被  告  乙○○
選任辯護人  酈長春律師
上列上訴人因被告殺人未遂等案件，不服臺灣臺中地方法院96年
度訴字第2368號，中華民國97年7月31日第一審判決（起訴案號
：臺灣臺中地方法院檢察署95年度偵字第27779號，96年度偵字
第146、15985號），提起上訴，本院判決如下：
    主  文
原判決撤銷。
乙○○犯常業重利罪，累犯，處有期徒刑壹年拾月。又犯剝奪他
人行動自由罪，累犯，處有期徒刑伍年，減為有期徒刑貳年陸月
。應執行有期徒刑年貳月。
    犯罪事實
一、乙○○曾於民國86年間，因違反槍砲彈藥刀械管制條例等案
    件，經本院以87年度上訴字第197號判決判處有期徒刑3年6
    月，上訴後，經最高法院以87年度台上字第4032號判決駁回
    上訴確定，於90年2月1日縮刑期滿執行完畢。詎其仍不知悔
    改，復基於常業重利之犯意，自92年8月16日起至94年7月間
    某日止，經營俗稱地下錢莊從事放款業務，乘他人急迫亟需
    用款之際，預設苛刻重利條件，即每貸予新臺幣（下同）1
    萬元，以10天為1期，每期利息1千元（換算年利率達百分之
    365），並於貸款時預先扣除利息及要求開立本票與提供國
    民身分證或自用小客車等以供擔保，藉以取得與原本顯不相
    當之重利，先後於如附表一所示之時間、地點，借貸予如附
    表一所示借款人癸○○、庚○○、己○○等人（各借款人借
    款原因、借款時間及地點、借款方式及利息、所提供擔保品
    詳如附表一所示），恃以維生，並以此為業。
二、嗣於94年9月底，因庚○○所經營大華行銷有限公司（址設
    臺中市○○路○段230之5號）結束營業，致無力向乙○○支
    付利息及償還本金，且己○○原委託庚○○所經營大華行銷
    有限公司向銀行申辦信用貸款，因事後無法貸得款項，致迄
    未向乙○○支付利息及償還本金，而乙○○又無法聯繫己○○，乙○○遂要求庚○○償還己○○所借6萬元，並以前所
    借之本金、應付利息合計應償還67萬元（原借款47萬元加上
    利息為61萬元，另己○○部分為6萬元）。乙○○因向庚○○催討上開債務未果，乃於94年10月15日下午1時許，以電
    話要求庚○○及其妻戊○○前往大華行銷有限公司協商上開
    債務，經庚○○、戊○○抵達後，庚○○表示無力還款，使
    乙○○甚為氣憤，竟另行起意以加害生命之事向庚○○、戊○○恐嚇稱：「若沒錢還！就拖庚○○去死」等語，使庚○○、戊○○心生畏懼，致生危害其等安全。庚○○因恐乙○○施以暴力，乃向其父辛○○求援，經辛○○出面與乙○○
    協商後，於94年10月20日，在臺中縣霧峰鄉○○路852巷2號
    辛○○辦公室，除由辛○○當場給付乙○○現金20萬元外，
    並簽發以臺灣土地銀行西臺中分行為付款人，發票分別為94
    年11月20日、94年12月20日、94年12月20日，面額分別為20
    萬元、25萬元、2萬元，票號各為BYA0000000、BYA0000000
    、BYA0000000號之支票各1張，交付乙○○以抵充上開債務
    ，並由乙○○書立收取現金20萬元、上開3張支票之收據各1
    紙交付辛○○收執，而後將庚○○前所簽發發票日94年7月7
    日、未載到期日、面額20萬元、票號第WG200280號，發票日
    94年8月21日、到期日94年8月31日，面額27萬元、票號第WG
    0000000號之本票各1張，交由辛○○取回（嗣上開3張支票
    屆期，經乙○○分別提示，因辛○○得知庚○○如後述遭乙○○毆打，乃以存款不足及掛失止付為由，致均未能兌現）
    。
三、庚○○在辛○○替其代償上開債務前，曾於94年10月1日向
    乙○○佯稱要取回供擔保，以陳建樺為名義登記人之豐田牌
    2000cc銀色休旅車維修變賣還款，使乙○○信以為真，乃於
    94年10月2日將上開休旅車交付予庚○○。惟庚○○事後竟
    將上開休旅車典當予臺中縣東勢鎮某涂姓車商，而乙○○因
    辛○○所簽發上開支票尚未屆期，亟思向庚○○取回上開休
    旅車以供擔保，遂於94年10月21日上午9時許，以電話聯絡
    庚○○前往大華行銷有限公司，庚○○抵達後，同日上午11
    時許，乙○○即以辛○○所簽發上開支票尚未兌現為由，要
    求庚○○將先前供擔保之上開休旅車交回，庚○○表示已將
    上開休旅車典當予臺中縣東勢鎮某涂姓車商而無法交付，使
    乙○○甚為惱怒，竟基於妨害自由及普通傷害之犯意，先將
    該處1樓鐵門拉下關閉，以防止庚○○逃逸，而以強暴方式
    剝奪庚○○之行動自由，然後持鋁棒毆打庚○○雙腿上下肢
    、臀部、腳底、右手腕、右前臂等處，再逼迫庚○○學兔子
    走、交互蹲跳等方式凌虐達1小時，其中倘庚○○動作稍緩
    ，即持鋁棒毆打庚○○雙腿上下肢、臀部等處，致庚○○受
    有雙腿上下肢瘀傷、臀部瘀傷、右手腕腫脹、右側尺骨骨折
    等傷害。而於同日下午1時許，乙○○以電話聯絡陳建樺，
    向陳建樺告以上開休旅車已遭庚○○典當等情，經陳建樺偕
    同黃冠豪及張世宗於同日下午2時許，抵達大華行銷有限公
    司後，該3人乃陪同乙○○、庚○○分乘2輛自用小客車（庚○○、黃冠豪、張世宗乘坐1輛，另乙○○、陳建樺乘坐1輛
    ）前往臺中縣東勢鎮某涂姓車商處，欲取回庚○○所典當上
    開休旅車。惟抵達後，該涂姓車商見庚○○受傷且神色有異
    ，乃要求至臺中縣警察局東勢分局東勢派出所協調，乙○○
    聞言後即藉機離去。庚○○與陳建樺、黃冠豪、張世宗、涂
    姓車商等人至東勢派出所後，因前遭乙○○持鋁棒毆打致受
    有上開傷勢，加上遭乙○○逼迫學兔子走、交互蹲跳等方式
    凌虐達1小時，造成外傷性橫紋肌溶解症，產生酸中毒及呼
    氣困難，經救護車緊急於同日下午5時52分許轉送至中國醫
    藥大學附設醫院急救，並經該院醫師於翌（22）日凌晨零時
    21分許以「腎衰竭、酸中毒合併呼吸衰竭」發出病危通知。
    幸經該院醫師持續搶救治療，庚○○始於同年10月27日病況
    穩定出院。迨至95年12月6日上午8時50分許，經警持拘票，
    在臺中市○○路○段152號GIGI網咖店，將乙○○強制拘提到
    案，並在其所有停放該處附近之車牌號碼8508-ND號自用小
    客車內扣得如附表二所示之物。
四、案經臺灣臺中地方法院檢察署指揮內政部警政署刑事警察局
    中部犯罪打擊中心、臺中縣警察局刑警隊移送及庚○○訴請
    臺灣臺中地方法院檢察署檢察官偵查起訴。
    理  由
一、按被告以外之人於審判外之陳述，雖不符前刑事訴訟法第15
    9條之1至159條之4之規定，而經當事人於審判程序同意作為
    證據，法院審酌該言詞陳述或書面陳述作成時之情況，認為
    適當者，亦得為證據。當事人、代理人或辯護人於法院調查
    證據時，知有第159條第1項不得為證據之情形，而未於言詞
    辯論終結前聲明異議者，視為有前項之同意，刑事訴訟法第
    159條之5定有明文。經查證人即被害人癸○○於警詢時之指
    證述，被告、指定義務辯護人及檢察官在原審及本院準備程
    序中均未爭執其證據能力，且均未於本案言詞辯論終結前聲
    明異議（按指定義務辯護人原聲請詰問證人癸○○，經原審
    法院傳訊證人癸○○應於96年10月4日、96年11月1日到庭應
    訊，惟均未到庭，經指定義務辯護人於96年11月1日原審審
    理時聲明捨棄傳訊；該證人經本院傳訊仍未到庭），本院審
    酌證人即被害人癸○○於警詢時之指證述，係於案發後就其
    親身經歷之事實所為，且依其陳述作成時之情況，並無不適
    當之情形，依刑事訴訟法第159條之5第2項規定，自有證據
    能力，合先敘明。
二、訊之上訴人即被告乙○○固坦承於上開時地，由辛○○給付
    現金20萬元及簽發如附表二編號2所示之支票，以償還庚○○所積欠債務，而由其書立收取現金20萬元、上開3張支票
    之收據各1紙交付辛○○收執，並將庚○○前所簽發如附表
    一編號2所示之本票2張，交由辛○○取回等事實，然矢口否
    認有何常業重利、恐嚇危害安全、剝奪行動自由或傷害之犯
    行，辯稱：癸○○係因向地下錢莊借款，無力償還，乃要求
    伊代為清償，經伊代為償還後，取回癸○○所簽發之本票等
    ，並未向癸○○計算及收取利息；而庚○○以向地下錢莊借
    款，無力償還及將車典當，無法繳納利息為由，陸續向伊借
    款計67萬元，包括己○○向伊所借6萬元，己○○原係要向
    庚○○借款，庚○○沒錢可借，轉向伊借款轉借己○○，亦
    均未向庚○○、己○○計算及收取利息。且94年10月15日在
    大華行銷有限公司，伊並未向庚○○及其妻戊○○施以恐嚇
    。另94年10月21日伊並未以電話聯絡庚○○前往大華行銷有
    限公司，而係當日伊剛好在該公司二樓上班，庚○○向伊告
    以該休旅車典當予臺中縣東勢鎮某涂姓車商，伊乃以電話聯
    絡陳建樺，向陳建樺告以上情，嗣陳建樺、黃冠豪、張世宗
    前來大華行銷有限公司後，因陳建樺向庚○○建議去涂姓車
    商處取車，該三人乃陪同伊及庚○○前往臺中縣東勢鎮某涂
    姓車商處，欲取回庚○○所典當上開休旅車，惟抵達後，涂
    姓車商不肯歸還該車，而要求一同前往東勢派出所協調，因
    與伊無關，伊即離開；當日在大華行銷有限公司內，伊並未
    將該處一樓鐵門拉下關閉及持鋁棒毆打庚○○，且逼迫庚○○學兔子走、交互蹲跳等方式凌虐達一小時云云。惟查：
  (一)、上開犯罪事實欄一所載重利之犯罪事實，業據證人即被害
      人癸○○於警詢時指證明確（見95年12月15日警詢筆錄）
      ，另經證人即被害人己○○於原審法院審理時具結證述（
      見96年10月4日原審審判筆錄）、證人即告訴人庚○○於
      警詢、偵查中及原審法院審理時具結證述（見95年2月7日
      警詢筆錄、96年6月20日偵查訊問筆錄、97年5月29日原審
      審判筆錄）綦詳，並有告訴人庚○○所提出其所簽發上開
      本票影本2張、被告所書立上開收據影本2紙、如附表二編
      號1、2、3所示之借款證據扣案可憑。而被害人癸○○、
      己○○、庚○○均證稱，向被告借款時，均預扣1期（每
      萬元10天利息1千元）之利息，且衡以被告與被害人癸○○、己○○、告訴人庚○○均非熟識多年之好友，衡情被
      告借款予被害人癸○○、己○○、告訴人庚○○豈有均分
      毫不予計算利息之可能？被告事後辯稱未向被害人等索取
      任何利息，實與常情有違，亦與事證不符。被告確有乘被
      害人癸○○、己○○、告訴人庚○○急迫，貸以款項而收
      取與原本顯不相當重利之犯行，至堪認定。
  (二)、上開犯罪事實欄二、三所載犯罪事實，亦據證人即告訴人
      庚○○迭於警詢、偵查中及原審審理時具結證述（見95年
      2月7日警詢筆錄、96年6月20日偵查訊問筆錄、97年5月29
      日原審審判筆錄）、證人即被害人戊○○於原審審理時具
      結證述（見97年5月29日原審審判筆錄）甚詳，且前後證
      述情節大致相符。參之告訴人庚○○於積欠被告債務無力
      償還後，卻突於94年10月20日，由其父辛○○出面代償全
      部債務，顯見告訴人確係因受有被告巨大壓力，不得已之
      情形，轉而求助其父出面解決，足以佐證告訴人庚○○及
      證人戊○○上開證述，確屬信而有徵。另證人黃冠豪及張
      世宗於原審均結證稱，彼等與陳建樺有陪同告訴人庚○○
      由大華行銷有限公司，前往臺中縣東勢鎮涂姓車商處，卻
      取回休旅車，途中已見告訴人臉色不太好，嗣由涂姓車商
      提議前往警局後，告訴人即陳述身體各處不適，而緊急送
      醫診治等情；而在證人黃冠豪、張世宗、陳建樺前往大華
      行銷有限公司前，與告訴人單獨相處之人，唯有被告一人
      ，被告卻於涂姓車商提議前往警局協議時，逕行離去。衡
      以本件被告係為確保自己對告訴人之債權獲得多一層擔保
      ，始邀陳建樺陪同告訴人前往涂姓車商處欲取回休旅車，
      其就該休旅車之能否取回，顯有重大利害關係，焉有反而
      於該車商提議前往警局協商時，藉詞遁走之可能？被告事
      後辯稱因與其無關，故逕行離去云云，實與常情有悖。由
      此益加佐證告訴人指訴遭被告毆打凌虐成傷，確與事實相
      符。此外，並有告訴人庚○○提出中國醫藥大學附設醫院
      診斷證明書、病危通知單各1紙及告訴人庚○○在中國醫
      藥大學附設醫院病歷資料1份附卷可稽。又依證人即中國
      醫藥大學附設醫院醫師莊浩凌於97年5月29日原審審理時
      到庭具結證稱：依病歷資料所載，該病人（即庚○○）到
      院時雙腳下肢、臀部均有瘀傷，右手手腕腫脹等，可能造
      成橫紋肌溶解症，該症造成原因是肌肉細胞受到傷害時肌
      肉細胞會遭分解破壞，釋放出物質，因而產生代謝性酸中
      毒即酸血症，經過治療及檢驗報告出來後，依據該病人病
      情變化，認為有腎衰竭、酸中毒合併呼吸衰竭，且有繼續
      惡化的可能，因而提前以病危通知單通知家屬，但給予適
      當的治療是可以恢復等語，可知告訴人庚○○因遭受被告
      持鋁棒毆打雙腿上下肢、臀部、腳底、右手腕、右前臂等
      處，且遭被告逼迫學兔子走、交互蹲跳等方式凌虐達1小
      時，因而造成外傷性橫紋肌溶解症（診斷證明書上所記載
      ），產生酸中毒及呼氣困難等。參以依卷附告訴人庚○○
      提出中國醫藥大學附設醫院診斷證明書及在中國醫藥大學
      附設醫院病歷資料所載，告訴人庚○○受傷部位係在雙腿
      上下肢、臀部、右手腕、右前臂等處，益見被告確基於妨
      害自由及普通傷害之犯意，而有告訴人庚○○所指證訴上
      開犯行之情事。是被告上開所辯，無非事後卸責之詞，不
      足採信，事證明確，其犯行堪以認定。
三、查刑法關於罰金刑之最低額（第33條第5款）、累犯（第47
    條）、定執行刑（第51條）、牽連犯（第55條）、常業重利
    （第345條）等規定，業於94年2月2日修正公布，並於被告
    犯上開各罪後之95年7月1日開始施行，經比較各該修正前後
    之規定，除累犯之規定於修正後限縮為五年內故意再犯，始
    可能構成累犯，較有利於犯罪行為人外，其餘各修正後之規
    定，均無較有利於行為人之情形，依刑法第2條第1項，經綜
    合比較結果，本件自應適用該較有利於被告之修正前刑法規
    定。又按刑法上所謂常業犯，係指反覆以同種類行為為目的
    之社會活動之職業性犯罪而言，至於犯罪所得之多寡，是否
    恃此犯罪為唯一之謀生職業，則非所問，縱令兼有其他職業
    ，仍無礙於該常業犯罪之成立（最高法院85年度台上字第51
    0號判例意旨參照）。經查本件被告從事放款業務，乘不特
    定人急迫貸以金錢，自92年8月16日起至94年7月間某日止，
    時間長達近2年，而貸款取息之利率達年利率百分之365，衡
    諸一般交易行情，確係取得與原本顯不相當之重利，且如告
    訴人即被害人庚○○無力償債或無法提供擔保品，即施以恐
    嚇、妨害自由，進而施暴凌虐成傷，顯有恃此為業賴以維生
    之意。核被告所為，係犯修正前刑法第345條之常業重利罪
    ，刑法第305條之恐嚇危害安全罪、第302條第1項之以強暴
    方法，剝奪他人之行動自由罪及第277條第1項之普通傷害罪
    。被告同時對告訴人庚○○、被害人戊○○施以恐嚇，係一
    行為觸犯二同種罪名之想像競合犯，依刑法第55條規定，應
    從一恐嚇危害安全罪處斷。又被告所犯恐嚇危害安全罪、剝
    奪行動自由罪及傷害罪，俱為達成催討債務或取得債務擔保
    之方法，其間具有方法結果之牽連關係，為牽連犯，應依修
    正前刑法第55條後段規定，應從一重之剝奪行動自由罪處斷
    。其所犯常業重利，與剝奪行動自由罪間，時間相距達數月
    之久，且彼此間無必然牽連關係，核係各別起意，應予分論
    併罰，公訴意旨認其間有方法結果之牽連關係，尚有未洽，
    應予明。又被告借貸予癸○○收取重利之犯罪事實，雖未
    經起訴，惟其既與已起訴常業重利之事實，係屬實質上一罪
    關係，本院自應併予審理。另公訴意旨雖認被告持鋁棒毆打
    庚○○等傷害事實，未據庚○○提出告訴云云；但查此部分
    業經告訴人庚○○於95年2月7日警詢時陳明要對被告提出告
    訴（見95年2月7日警詢筆錄），並於97年5月29日原審審理
    時具結證稱：伊當初到警局報案時，有說要對乙○○提出告
    訴，包括傷害部分等語，足見庚○○於警詢時已陳明對被告
    提出此部分傷害告訴，且未逾告訴期間，此部分固未據起訴
    ，然其既與被告所犯上開恐嚇、剝奪行動自由各罪間，有方
    法結果牽連之裁判上一罪關係，為起訴效力所及，本院亦得
    併予審理，附此敘明。查被告曾於86年間因違反槍砲彈藥刀
    械管制條例等案件，經本院以87年度上訴字第197號判決判
    處有期徒刑3年6月，上訴後經最高法院以87年度台上字第40
    32號判決駁回上訴確定，於90年2月1日縮刑期滿執行完畢，
    有臺灣高等法院被告前案紀錄表附卷可考，其於五年內再犯
    本件有期徒刑以上之罪，為累犯，應依法加重其刑。
四、原審法院因認被告罪證明確，而予論科，固屬有據。惟被告
    所犯常業重利，與剝奪行動自由等罪，係分別起意，應予分
    別併罰，業如上述，原判決遽認其間有方法結果之牽連關係
    ，而僅以常業重利罪論處，自有未當；另公訴意旨固認被告
    施暴凌虐告訴人成傷部分之犯行，係構成殺人未遂罪，且與
    常業重利罪係分別起意，應予分論併罰；原判決則認此部分
    並不構成殺人未遂罪，而僅構成傷害罪，且與常業重利部分
    有牽連關係，應從一重之常業重利罪處斷，其就公訴意旨請
    求裁判之同一社會事實，既認構成犯罪，應與常業重利罪部
    分從一重處斷，自無再就同一事實另為裁判之餘地，乃原判
    決竟又以被告被訴殺人未遂部分不能證明，而另為無罪之判
    決，於法亦有未合。檢察官上訴意旨認被告毆打凌虐告訴人
    之犯行，已構成殺人未遂罪（另詳後述），及被告上訴意旨
    否認常業重利犯行，而各執以指摘原判決不當，雖無理由；
    但檢察官認原判決另行諭知被告被訴殺人未遂部分無罪不當
    ，即有理由，且原判決既有上揭可議之處，自應由本院予以
    撤銷改判。爰審酌被告長期經營俗稱地下錢莊從事放款業務
    ，藉以收取與原本顯不相當之重利為業，如被害人無力償債
    或無法提供擔保品，即施以恐嚇，進而剝奪行動自由，施暴
    凌虐，對被害人身心受創甚鉅，亦對社會治安危害非輕，量
    刑自不宜從輕，及其犯罪之動機、目的、手段，尚未與被害
    人達成和解賠償損害，及犯罪後否認犯行，態度惡劣等一切
    情狀，各量處如主文第2項所示之刑，以示懲儆。至扣案如
    附表二編號1、2、3所示之物，分別係被害人癸○○、己○○提供予被告以為借款之擔保，及辛○○用以清償庚○○向
    被告借貸款項所簽發之退票支票，於被害人癸○○、己○○
    及辛○○清償時，被告尚須將該本票、支票等返還予被害人
    癸○○、己○○及辛○○，自難認係被告犯罪所得之物，爰
    均不予宣告沒收；又扣案附卷如附表二編號4至11所示之物
    ，尚乏證據足認係被告犯重利所取得之擔保物，亦均不予宣
    告沒收；另扣案如附表二編號12所示之物，雖係被告所有，
    惟被告否認係供犯重利所用，又乏證據足認係被告供犯重利
    所用之物，故均不予宣告沒收，併此敘明。又被告犯剝奪他
    人行動自由罪之時間，係在96年4月24日以前，依中華民國
    九十六年罪犯減刑條例第2條第1項第3款之規定，應減其宣
    告刑2分之1，爰併諭知其減得之刑；至其所犯常業重利罪，
    雖在96年4月24日以前，惟依中華民國九十六年罪犯減刑條
    例第3條第1項第16款規定，犯修正前刑法第345條之罪經宣
    告逾有期徒刑1年6月之刑者，不予減刑，茲被告所犯常業重
    利罪，既經本院判處宣告有期徒刑1年10月，依上開規定，
    應不予減刑，並就上開減得之刑與不得減刑之宣告刑，依法
    定其應執行之刑。
五、公訴意旨雖以：被告於94年10月21日，在臺中市○○路○段
    230之5號大華行銷有限公司，明知人體之頭部為腦、延腦、
    動脈等重要器官及組織所在，且強酸液體會嚴重侵害人體呼
    吸器官，若人之頭部遭重擊，或口鼻吸入強酸物品，皆有導
    致休克及致死之立即危險，猶基於殺人之犯意，持含強酸液
    體之清潔劑一瓶，往庚○○之頭部猛砸，致該瓶破裂，瓶內
    強酸液體淋滿庚○○全身並由口鼻吸入，開始產生呼吸困難
    情況。詎被告猶未罷手，繼續凌虐庚○○至同日下午2時許
    ，因庚○○之友人到場始停止，並將庚○○押往臺中縣東勢
    鎮找涂姓車商取車，然到場後，涂姓車商發現庚○○已傷重
    ，乃要求至臺中縣警察局東勢分局東勢派出所協調，被告聞
    言後即藉機離去。庚○○及其友人到達派出所後，因傷重、
    呼吸困難無法製作筆錄，經警緊急送往附近醫院救治無效，
    再於94年10月21日下午5時52分轉送中國醫藥大學附設醫院
    急救，該院並於94年10月22日凌晨零時21分以「腎衰竭、酸
    中毒合併呼吸困難」傷害發出病危通知，經醫師再持續搶救
    至94年10月22日下午2時40分許，始倖免一死，因認被告涉
    犯刑法第271條第2項、第1項之殺人未遂罪嫌云云。惟查：
  (一)、按犯罪事實應依證據認定之，無證據不得認定犯罪事實，
      刑事訴訟法第154條第2項定有明文。又認定不利於被告之
      事實，須依積極證據，苟積極證據不足為不利於被告事實
      之認定時，即應為有利於被告之認定，更不必有何有利之
      證據；且刑事訴訟法上所謂認定犯罪事實之積極證據，係
      指適合於被告犯罪事實認定之積極證據而言，雖不以直接
      證據為限，間接證據亦包括在內，然而無論係直接證據或
      間接證據，其為訴訟上之證明，須於通常一般之人均不致
      有所懷疑，而得確信其為真實之程度者，始得據為有罪之
      認定，倘其證明尚未達到此一程度，而有合理之懷疑存在
      時，自不能以推測或擬制之方法，以為有罪裁判之基礎；
      再告訴人之告訴，係以使被告受刑事訴追為目的，是其陳
      述是否與事實相符，仍應調查其他證據以資審認，最高法
      院30年上字第816號、76年台上字第4986號、40年台上字
      第86號、52年台上字第1300號分別著有判例可稽。
  (二)、公訴意旨認被告涉犯上開殺人未遂罪嫌，無非以告訴人庚○○於警詢、偵查中之指證訴，及其所提出中國醫藥大學
      附設醫院診斷證明書、病危通知單各一紙等情為其論據。
      訊之被告否認有何殺人未遂犯行，辯稱：伊並未持含強酸
      液體之清潔劑一瓶，往庚○○之頭部猛砸，致該瓶破裂，
      瓶內強酸液體淋滿庚○○全身，經庚○○由口鼻吸入產生
      呼吸困難等語。經查告訴人於95年2月7日警詢時指稱：「
      ……其中他（即被告）持乙瓶含有強酸液體之清潔液，（
      朝）我頭部猛砸，致該瓶破裂、強酸淋在我全身，致使我
      身體遭受中毒、呼氣困難……」等語（見95年2月7日警詢
      筆錄）；嗣於97年5月29日原審審理時則具結證稱：「…
      …被告拿很多東西打我，其中有一項是塑膠裝的浴廁清潔
      劑（藍白色大瓶的），被告拿該浴廁清潔劑丟我，那時已
      經吃完午飯，當時我與被告約距離二公尺左右，該浴廁清
      潔劑砸到我的頭，我只知道我的頭濕了，是否有受傷我不
      知道，瓶子有無破損我不記得了，之後我就開始呼吸急促
      ……」等語。可見告訴人對當時被告持瓶裝清潔劑究係直
      接猛砸其頭部或以丟擲方式砸到其頭部，及該瓶清潔劑砸
      到其頭部後是否破損，所流出清潔液是否淋滿其全身，前
      後指證訴不一，其所受傷勢是否為該清潔劑所造成，已有
      可疑。且據證人即中國醫藥大學附設醫院醫師莊浩凌於97
      年5月29日原審審理時到庭具結證稱：「依該病人（即庚○○）病歷資料人形圖上所示，並未記載該病人頭部、臉
      部皮膚有紅腫、破損情形，一般若病人外觀有受傷、紅腫
      ，基本上都會在人形圖上記載；而強酸液體在臨床經驗上
      用喝的會造成橫紋肌溶解症、酸中毒合併呼吸衰竭等情形
      ，但用潑的是否會造成上開情形，在臨床經驗上並未接觸
      過」等語，苟當時被告確持瓶裝清潔劑砸告訴人頭部，何
      以未見告訴人頭部或臉部皮膚有受傷、紅腫情形，足見當
      時被告是否確持瓶裝清潔劑砸告訴人頭部，確有疑問。參
      以告訴人於同日因遭受被告持鋁棒毆打雙腿上下肢、臀部
      、腳底、右手腕、右前臂等處，且遭被告逼迫學兔子走、
      交互蹲跳等方式凌虐達一小時，因而造成外傷性橫紋肌溶
      解症（診斷證明書上所記載），產生酸中毒及呼氣困難等
      情形，已如上述，則縱認當時被告確持瓶裝清潔劑砸告訴
      人頭部，然告訴人並未喝入該清潔劑所流出之液體，而該
      瓶清潔劑又未扣案，其強度如何並不可知，應無使告訴人
      造成橫紋肌溶解症，產生酸中毒及呼氣困難等情形。況被
      告對告訴人凌虐施暴之目的，僅在逼迫告訴人取回擔保品
      ，及清償債務，而所施加暴力之部位，多在手腳等處，非
      人體要害，足見其於加害之時，應無致告訴人於死地之犯
      意。綜上所述，尚難僅憑告訴人片面且前後不一而有瑕疵
      之指證訴，遽予推定被告確持瓶裝清潔劑砸告訴人頭部，
      並因而使告訴人造成橫紋肌溶解症，產生酸中毒及呼氣困
      難等情形，而具有殺人犯意之情事，此部分應僅構成傷害
      罪，起訴書所引法條，尚有未洽，應予變更，併予明。
據上論斷，應依刑事訴訟法369條第1項前段、第364條、第299條
第1項前段、第300條，刑法第2條第1項前段、第277條第1項、第
302條第1項、第305條、第55條，修正前刑法第345條、第55條後
段、第47條、第51條第5款，刑法施行法第1條之1，中華民國九
十六年罪犯減刑條例第2條第1項第3款、第7條，判決如主文。
本案經檢察官陳銘章到庭執行職務。
中    華    民    國    97    年    12    月    31    日
            刑事第六庭  審判長法  官  李  文  雄
                              法  官  張  恩  賜
                              法  官  邱  顯  祥
上列正本證明與原本無異。
如不服本判決應於收受送達後十日內向本院提出上訴書狀，其未
敘述上訴之理由者並得於提起上訴後十日內向本院補提理由書（
均須按他造當事人之人數附繕本）「切勿逕送上級法院」。
                              書記官  許  美  惠
中    華    民    國    97    年    12  月     31     日
附表一：
┌─┬───┬────┬──────┬──────────┬────────┐
│編│借款人│借款原因│ 借款時間   │   借款方式及利率   │    擔保品      │
│號│      │        │ 借款地點   │                    │                │
├─┼───┼────┼──────┼──────────┼────────┤
│1.│癸○○│癸○○因│92年8月16日 │92年8月16日借款5萬│簽發發票日92年│
│  │      │急需現金│、92年9月間 │  元                │  8月16日未載到 │
│  │      │使用或急│、93年11月22│92年9月間借款2萬元│  期日面額10萬元│
│  │      │需償還債│日，在臺中市│93年11月22日借款6 │  票號第TS083710│
│  │      │務始向張│遼寧路乙○○│  萬1千6百元        │  號本票1張、國 │
│  │      │勝明借款│住處        │利息每10天為1期，每 │  民身分證1張（ │
│  │      │        │            │借1萬元，利息1千元，│  影本）。      │
│  │      │        │            │並於借款時預扣1期之 │簽發發票日92年│
│  │      │        │            │利息。              │  年9月未載到期 │
│  │      │        │            │                    │  日面額4萬元票 │
│  │      │        │            │                    │  號第TS083712號│
│  │      │        │            │                    │  本票1張。     │
│  │      │        │            │                    │簽發發票日93年│
│  │      │        │            │                    │  11月22日未載到│
│  │      │        │            │                    │  期日面額4萬元 │
│  │      │        │            │                    │  票號第TH925805│
│  │      │        │            │                    │  1號本票1張、書│
│  │      │        │            │                    │  立93年11月22日│
│  │      │        │            │                    │  借款4萬元借款 │
│  │      │        │            │                    │  書1張、簽發發 │
│  │      │        │            │                    │  票日93年11月22│
│  │      │        │            │                    │  日未載到期日面│
│  │      │        │            │                    │  額2萬1千6百元 │
│  │      │        │            │                    │  票號第TH925805│
│  │      │        │            │                    │  2號本票1張。  │
│  │      │        │            │                    │給付利息至94年│
│  │      │        │            │                    │  年2月中旬左右 │
│  │      │        │            │                    │  止，此後即未再│
│  │      │        │            │                    │  給付利息，亦未│
│  │      │        │            │                    │  償還本金。    │
├─┼───┼────┼──────┼──────────┼────────┤
│2.│庚○○│庚○○因│94年5月至7月│於94年5月至7月間陸續│簽發發票日94年│
│  │      │急需償還│間，在臺中市│借款計47萬元。利息每│  7月7日、未載到│
│  │      │積欠地下│西屯區○○路│10天為1期，每借1萬元│  期日、面額20萬│
│  │      │錢莊債務│1段230之5號 │，利息1千元，並於借 │  元票號第WG2002│
│  │      │及急需現│庚○○所經營│款時預扣1期之利息。 │  80號本票1張、 │
│  │      │金週轉始│大華行銷有限│                    │  發票日94年8月 │
│  │      │向乙○○│公司        │                    │  21日、到期日94│
│  │      │借款    │            │                    │  年8月31日、面 │
│  │      │        │            │                    │  額27萬元票號第│
│  │      │        │            │                    │  WG0000000號本 │
│  │      │        │            │                    │  票1張及其所有 │
│  │      │        │            │                    │  以陳建樺為名義│
│  │      │        │            │                    │  登記人之豐田牌│
│  │      │        │            │                    │  2000cc銀色休旅│
│  │      │        │            │                    │  車1輛。       │
│  │      │        │            │                    │給付利息至94年│
│  │      │        │            │                    │  9月20日止，此 │
│  │      │        │            │                    │  後即未再給付利│
│  │      │        │            │                    │  息，而於94年10│
│  │      │        │            │                    │  月20日由其父潘│
│  │      │        │            │                    │  榮進代償20萬元│
│  │      │        │            │                    │  。            │
├─┼───┼────┼──────┼──────────┼────────┤
│3.│己○○│己○○因│94年6月28日 │94年6月28日借款4萬│簽發發票日94年│
│  │      │急需現金│、29日，在台│  元                │  6月28日、未載 │
│  │      │使用始向│中市西屯區西│94年6月29日借款2萬│  到期日、面額12│
│  │      │乙○○借│屯路1段230之│  元                │  萬元票號第WG20│
│  │      │款      │5號庚○○所 │利息每10天為1期，每 │  24260號本票1張│
│  │      │        │經營大華行銷│借1萬元，利息1千元，│  。            │
│  │      │        │有限公司    │於借款時預扣1期之利 │迄未給付利息，│
│  │      │        │            │息。                │  亦未償還本金。│
└─┴───┴────┴──────┴──────────┴────────┘
附表二：
┌─┬────────────────────────┐
│編│       扣押物品名稱                             │
│號│                                                │
├─┼────────────────────────┤
│1.│癸○○所簽發發票日92年8月16日、未載到期日、面額 │
│  │10萬元、票號第TS083710號本票1張（正本）、癸○○ │
│  │國民身分證1張（影本）、癸○○所簽發發票日92年9月│
│  │、未載到期日、面額4萬元、票號第TS083712號本票1張│
│  │（正本）、癸○○所簽發發票日期93年11月22日、未載│
│  │到期日、面額4萬元、票號第TH0000000號本票1張（正 │
│  │ 本）、癸○○於93年11月22日借款4萬元借款書1張（ │
│  │正本）、癸○○所簽發發票日93年11月22日、未載到期│
│  │日、面額2萬1千6百元、票號第TH0000000號本票1張（ │
│  │正本）。                                        │
├─┼────────────────────────┤
│2.│辛○○所簽發發票日94年11月20日、付款人臺灣土地銀│
│  │行西臺中分行、面額20萬元、票號第BYA0000000號支票│
│  │1張（正本）及退票理由單1張（正本）、辛○○所簽發│
│  │發票日94年12月20日、付款人同上、面額25萬元票號第│
│  │BYA0000000號支票1張（正本）及退票理由單1張（正本│
│  │）、辛○○所簽發發票日94年12月20日、付款人同上、│
│  │面額2萬元、票號第BYA0000000號支票1張（正本）及退│
│  │票理由單1張（正本）。                           │
├─┼────────────────────────┤
│3.│己○○所簽發發票日94年6月28日、未載到期日、面額 │
│  │12萬元、票號第WG0000000號本票1張（正本）。      │
├─┼────────────────────────┤
│4.│廖珮吟之重型機車駕駛執照1張（正本）、廖珮吟所簽 │
│  │發發票日92年11月29日、未載到期日、面額10萬元、票│
│  │號第TS083721號本票1張（正本）。                 │
├─┼────────────────────────┤
│5.│周國媛（現改名為周心孺）之普通小型車駕駛執照1張 │
│  │（正本）、周國媛所簽發未載發票日及到期日、面額10│
│  │萬元、票號第CH231085號本票1張（正本）、周國媛所 │
│  │簽發發票日92年11月28日、未載到期日、面額10萬元、│
│  │票號第TS083723號本票1張（正本）。               │
├─┼────────────────────────┤
│6.│張世明（現改名為甲○○）所簽發發票日91年7月8日、│
│  │到期日91年8月15日、面額15萬元、票號第TH0000000號│
│  │本票1張（正本）。                               │
├─┼────────────────────────┤
│7.│連茹雪（現改名為連雅婕）所簽發發票日91年8月18日 │
│  │、付款人安泰商業銀行豐原分行、面額34萬元、票號第│
│  │AM0000000號支票1張（正本）及退票理由單1張（正本 │
│  │）、連茹雪所簽發發票日91年7月3日、付款人同上、面│
│  │額50萬元、票號第AM0000000號支票1張（正本）及退票│
│  │理由單1張（正本）。                             │
├─┼────────────────────────┤
│8.│丙○○之普通重型機車駕駛執照1張（影本）、丙○○ │
│  │所簽發發票日95年6月15日、未載到期日、面額5萬元、│
│  │票號第TS330976號本票1張（正本）、丙○○所簽發發 │
│  │票日95年6月15日、未載到期日、面額5萬元、票號第TS│
│  │330977號本票1張（正本）、丙○○所簽發發票日95年6│
│  │月15日、未載到期日、面額5萬元、票號第TS330979號 │
│  │本票1張（正本）、丙○○所簽發發票日95年6月15日、│
│  │未載到期日、面額5萬元、票號第TS330980號本票1張（│
│  │正本）、丙○○出具內載依約於每月20日還款5萬共4期│
│  │共欠20萬其自95年7月起至今只還1萬尚欠19萬帳目明細│
│  │1張（正本）。                                   │
├─┼────────────────────────┤
│9.│陳秋燕所簽發發票日94年12月14日、未載到期日、面額│
│  │20萬元、票號第TH0000000號本票1張（正本）。      │
├─┼────────────────────────┤
│10.│壬○○所簽發未載發票日及到期日、面額10萬元、票號│
│  │第WG0000000號本票1張（正本）。                  │
├─┼────────────────────────┤
│11.│丁○○所簽發發票日95年2月26日、未載到期日、面額7│
│  │萬5千元、票號第WG0000000號本票1張（正本）。     │
├─┼────────────────────────┤
│12.│乙○○所有中國信託商業銀行存款存摺1本、聯邦銀行 │
│  │北屯分行綜合存款存摺1本、空白本票1本（票號第1428│
│  │110至0000000號）、收支簿1本、行動電話2具。      │
└─┴────────────────────────┘
附錄論罪科刑法條
刑法第277條第1項：
傷害人之身體或健康者，處3年以下有期徒刑、拘役或1千元以下
罰金。
刑法第302條第1項：
私行拘禁或以其他非法方法，剝奪人之行動自由者，處5年以下
有期徒刑、拘役或3百元以下罰金。
刑法第305條：
以加害生命、身體、自由、名譽、財產之事，恐嚇他人致生危害
於安全者，處2年以下有期徒刑、拘役或3百元以下罰金。
（修正前）刑法第345條：
以犯前條之罪為常業者，處5年以下有期徒刑，得併科3千元以下
罰金。


司法院資訊處製作；財團法人民間司法改革基金會備份。
